臺灣高等法院刑事判決
111年度交上易字第73號
上  訴  人  臺灣新北地方檢察署檢察官
被      告  莊明杰




上列上訴人因被告過失傷害案件，不服臺灣新北地方法院110年
度交易字第102號，中華民國111年1月20日第一審判決（起訴案
號：臺灣新北地方檢察署109年度偵字第30544號），提起上訴，
本院判決如下：
    主  文
上訴駁回。
    理  由
一、公訴意旨略以：被告莊明杰於民國108年12月26日19時33分
    許，駕駛車牌號碼000-0000號自用小客車，沿新北市三重區
    重新路5段往新莊方向行駛，行經新北市三重區重新路與中
    興北街路口時，本應注意車輛行經交岔路口，應減速接近，
    注意安全，小心通過，並應注意車前狀況，隨時採取必要之
    安全措施，而依當時天候晴、夜間有照明、柏油路面乾燥無
    缺陷、無障礙物且視距良好之情形，並無不能注意之情事，
    竟疏未注意，無視前方號誌已閃現黃燈，即將轉為紅燈而失
    去路權，仍貿然以原速駛入上開路口，適告訴人洪美華騎乘
    車牌號碼號000-000號普通重型機車，沿新北市三重區5段往
    重新橋方向駛至上開路口，突然左轉駛向中興北街，旋與被
    告上開車輛發生碰撞，告訴人當場因此人、車倒地，受有腦
    震盪疑似輕微硬腦膜下出血、臉部挫傷合併下唇撕裂傷0.5
    公分、左下顎側門齒、左下顎正中門齒、右下顎正中門齒、
    右下顎側門齒震盪、左上顎側門齒牙冠不完全斷裂、左上顎
    正中門齒牙釉質骨折、下牙齦撕裂傷、左手、雙膝、雙小腿
    、雙足踝挫傷、左膝擦傷等傷害，因認被告涉犯刑法第284
    條前段之過失傷害罪嫌等語。   
二、按犯罪事實應依證據認定之，無證據不得認定犯罪事實。不
    能證明被告犯罪，應諭知無罪之判決，刑事訴訟法第154條
    第2項、第301條第1項分別定有明文。次按事實之認定，應
    憑證據，如未能發現相當證據，或證據不足以證明，自不能
    以推測或擬制之方法，以為裁判基礎；認定不利於被告之事
    實，須依積極證據，苟積極證據不足為不利於被告事實之認
    定時，即應為有利於被告之認定，更不必有何有利之證據；
    認定犯罪事實所憑之證據，雖不以直接證據為限，間接證據
    亦包括在內；然而無論直接或間接證據，其為訴訟上之證明
    ，須於通常一般之人均不致有所懷疑，而得確信其為真實之
    程度者，始得據為有罪之認定，倘其證明尚未達到此一程度
    ，而有合理之懷疑存在，無從使事實審法院得有罪確信時，
    法院即應諭知被告無罪之判決（最高法院40年台上字第86號
    、76年台上字第4986號分別著有判例可資參照）。又按刑事
    訴訟法第161條規定：檢察官就被告犯罪事實，應負舉證責
    任，並指出證明之方法。因此，檢察官對於起訴之犯罪事實
    ，應負提出證據及說服之實質舉證責任。倘其所提出之證據
    ，不足為被告有罪之積極證明，或其指出證明之方法，無從
    說服法院以形成被告有罪之心證，基於無罪推定之原則，自
    應為被告無罪判決之諭知（最高法院92年度台上字第128號
    判例參照），於無罪推定原則下，被告對於檢察官所指出犯
    罪嫌疑之事實，並無義務證明其無罪，即所謂「不自證己罪
    原則」，而應由檢察官負提出證據及說服之責任，如檢察官
    無法舉證使達有罪判決之確信程度，以消弭法官對於被告是
    否犯罪所生之合理懷疑，自屬不能證明犯罪，即應諭知被告
    無罪。再按證據之取捨及證據證明力如何，均屬事實審法院
    得自由裁量、判斷之職權，苟其此項裁量、判斷，並不悖乎
    通常一般之人日常生活經驗之定則或論理法則，且於判決內
    論敘其何以作此判斷之心證理由者，即不得任意指摘其為違
    法（最高法院91年度台上字第2395號判決意旨參照）。
三、公訴意旨認被告涉犯上開刑法第284條前段之過失傷害罪嫌
    ，無非係以被告於警詢及偵查中之供述、證人即告訴人於警
    詢及偵查中之指訴、道路交通事故現場圖、道路交通事故調
    查報告表㈠、㈡、現場及車損照片、新北市政府警察局三重分
    局（下稱三重分局）三重交通分隊車禍翻拍照片、行車紀錄
    器錄影檔案及其勘驗筆錄、亞東紀念醫院（起訴書誤載為衛
    生福利部雙和醫院）診斷證明書等其主要論據。
四、訊之被告固不否認於上揭時間、地點，其所駕駛上開自用小
    客車與告訴人所騎乘之上揭普通重型機車發生碰撞，告訴人
    因而受有傷害等事實，惟堅詞否認有何上開過失傷害犯行，
    辯稱：依照道路交通標誌標線號誌設置規則第206條第4款規
    定，圓形黃燈只是告知車輛駕駛人及行人，即將失去路權，
    並沒有規定車輛應停止或減速。本案係因告訴人闖紅燈，才
    導致車禍發生，伊沒有過失等語。
五、經查：　　
　㈠被告於108年12月26日19時42分許（起訴書誤載為同日19時33
    分），駕駛車牌號碼000-0000號自用小客車，沿新北市三重
    區重新路5段往新莊方向行駛，行經新北市三重區重新路與
    中興北街路口時，前方號誌已轉換為圓形黃燈，即將轉為紅
    燈而失去路權，仍以原速駛入上開路口，適告訴人騎乘車牌
    號碼號357-NAP號普通重型機車，沿新北市三重區5段往重新
    橋方向駛至上開路口，突然左轉駛向中興北街，旋與被告上
    開車輛發生碰撞，告訴人因此人、車倒地，受有腦震盪疑似
    輕微硬腦膜下出血、臉部挫傷合併下唇撕裂傷0.5公分、左
    下顎側門齒、左下顎正中門齒、右下顎正中門齒、右下顎側
    門齒震盪、左上顎側門齒牙冠不完全斷裂、左上顎正中門齒
    牙釉質骨折、下牙齦撕裂傷、左手、雙膝、雙小腿、雙足踝
    挫傷、左膝擦傷等傷害等事實，業據被告於警詢、偵查、原
    審及本院審理中供認不諱（見偵卷第2頁反面、24、42頁正
    反面、49頁；原審卷第41至43頁；本院卷第47至49頁），核
    與證人即告訴人於警詢及偵查中指訴情節大致相符（見偵卷
    第4頁反面、23、41頁），並有亞東紀念醫院109年1月4日診
    字第1091147809號、同月11日診字第1091150079號診斷證明
    書（乙種）、三重分局三重交通分隊車禍翻拍照片、車輛詳
    細資料報表、道路交通事故現場圖、道路交通事故調查報告
    表㈠、㈡、現場及車損照片、被告車輛行車記錄器錄影畫面擷
    圖等件在卷可稽（見偵卷第6至8、14、16、19至22、25至32
    頁；審交易卷第63至75頁），且經臺灣新北地方檢察署（下
    稱新北地檢署）檢察事務官勘驗上開被告車輛行車記錄器錄
    影檔案畫面無訛，此有新北地檢署檢察事務官勘驗筆錄1份
    附卷可參（見偵卷第44至45頁），應堪採信。
  ㈡公訴意旨固認被告駕駛上開自用小客車，有未遵守車輛行經
    交岔路口，應減速接近，注意安全，小心通過，並應注意車
    前狀況，隨時採取必要之安全措施，無視前方號誌已閃現黃
    燈，即將轉為紅燈而失去路權，仍貿然以原速駛入上開路口
    之過失，致其所駕駛上開自用小客車與告訴人所騎乘之上揭
    機車發生碰撞云云。惟查：
　　⒈按駕駛人駕駛汽車，應遵守道路交通標誌、標線、號誌之
      指示；汽車行駛至交岔路口，其行進、轉彎，應遵守燈光
      號誌，道路交通安全規則第90條第1項、第102條第1項第1
      款分別定有明文。次按行車管制號誌之「圓形黃燈」用以
      警告車輛駕駛人及行人，表示紅色燈號即將顯示，屆時將
      失去通行路權；「圓形紅燈」表示禁止通行，不得超越停
      止線或進入路口；「閃光黃燈」表示警告，車輛應減速接
      近，注意安全，小心通過，道路交通標誌標線號誌設置規
      則第206條第4款、第5款第1目、第211條第1項第1款亦有
      明文。復按汽車行近未設行車管制號誌之行人穿越道前，
      應減速慢行。汽車行近行人穿越道，遇有行人穿越、攜帶
      白手杖或導盲犬之視覺功能障礙者時，無論有無交通指揮
      人員指揮或號誌指示，均應暫停讓行人、視覺功能障礙者
      先行通過，道路交通安全規則第103條第1項、第2項亦有
      明文。查本案事故發生地點係號誌管制正常運作並有劃設
      行人穿越道之交岔路口，此觀之前引之道路交通事故現場
      圖、道路交通事故調查報告表㈠及現場照片自明；又被告
      與告訴人於不同號誌指示之時相下行駛，各有不相衝突之
      路權時段，而案發時，被告行向前方之行車管制號誌為「
      圓形黃燈」而非「閃光黃燈」，業如前述，圓形黃燈既然
      僅係作為警告車輛駕駛人及行人，表示紅色燈號即將顯示
      ，屆時將失去通行路權，則被告路權既然尚未喪失，路權
      即應歸屬於被告，自難認被告有何公訴意旨所稱「應注意
      減速接近，注意安全，小心通過」之注意義務，合先敘明
      。
　　⒉又按汽車行駛時，駕駛人應注意車前狀況，並隨時採取必
      要之安全措施，道路交通安全規則第94條第3項固定有明
      文。此所指駕駛人應「注意車前狀況」之情形，係指駕駛
      人就其注意力所及之情況下，對於車前已存在或可能存在
      事物應予注意，以便採取適當之反應措施而言，是駕駛人
      注意車前狀況，應建立在行車當時之時間、空間之一切狀
      況下進行綜合判斷。再按刑法第14條第1項之無認識過失
      ，係指行為人對於犯罪事實之發生，有應注意之義務，且
      按當時情節，係能注意，而不注意者而言。至行為是否違
      反注意義務，不只在於結果發生之原因，而且尚在於結果
      乃基於違反注意要求或注意義務所造成者，並應以行為人
      在客觀上得否預見並避免法益侵害結果為其要件。是刑法
      上過失責任之成立，除客觀上注意義務之違反外，尚須以
      行為人對於犯罪之結果有預見可能性及迴避結果可能性，
      且結果之發生與行為人之過失間，有相當因果之關聯性，
      方足當之（最高法院109年度台上字第458號判決意旨參照
      ）。查：
　　　⑴被告於警詢時供稱：案發前，伊沒發現對方等語明確（
        見偵卷第24頁），則被告於其所駕駛上開自用小客車與
        告訴人所騎乘之上揭機車發生碰撞前，是否已發現告訴
        人騎乘之上揭機車，顯非無疑。
　　　⑵又證人即告訴人固於警詢時先供稱：伊當時騎乘357-NAP
        號機車，沿重新路往中興北街方向行駛，行經事故地點
        ，伊在最外車道待左轉，當伊的方向號誌變左轉箭頭綠
        燈時，伊左轉，看到對方從伊對向闖紅燈，伊來不及反
        應，伊車右側被撞等語（見偵卷第23頁）；復於偵查中
        供稱：伊不可能因為搶快而左轉，伊有看號誌燈，當時
        伊綠燈左轉，被告一定是紅燈，伊左轉之後，不知道怎
        麼被撞了。因為當時伊是有停下來的，伊不認同伊有闖
        紅燈等語（見偵卷第41、50頁），惟此為被告於警詢、
        偵查、原審及本院審理中所否認（見偵卷第24、49頁；
        原審卷第54頁；本院卷第45頁），且觀之前引之現場照
        片及被告車輛行車記錄器錄影畫面擷圖可知，①於108年
        12月26日19時42分52秒，被告駕駛自用小客車行近新北
        市三重區重新路與中興北街路口，其前方行車管制號誌
        為圓形黃燈，告訴人則騎乘機車在被告對向之新北市三
        重區重新路5段外車道即機慢車左轉專用車道等待左轉
        新北市三重區中興北街，其前方機慢車左轉專用號誌為
        紅燈；②於同日19時42分53秒，被告駕駛自用小客車接
        近停止線，進而越過行人穿越道而進入前開交岔路口，
        其前方行車管制號誌仍為圓形黃燈，告訴人則騎乘機車
        自新北市三重區重新路5段外側車道起駛並往新北市三
        重區中興北街方向左轉，其前方機慢車左轉專用號誌仍
        為紅燈，嗣於告訴人騎乘機車駛入被告車道內時（仍為
        同日19時42分53秒），被告前方行車管制號誌始轉換為
        圓形紅燈；③於同日19時42分54秒，被告駕駛之自用小
        客車與告訴人騎乘之機車發生碰撞，顯見告訴人於案發
        時確有闖紅燈之交通違規行為。
　　　⑶是以，於本件交通事故發生前，告訴人騎乘上揭機車原
        未曾行駛在被告所駕駛之上開自用小客車前方或附近，
        卻於短短1秒鐘左右，由其原停等之被告對向之新北市
        三重區重新路5段外車道即機慢車左轉專用車道，違反
        行車管制號誌之指示，逕自起駛並往新北市三重區中興
        北街方向左轉，而突然駛入被告車道內，實難認被告能
        預見告訴人所騎乘之上揭機車會有違反行車管制號誌之
        指示而突然駛入其車道內之交通違規行為，客觀上無法
        期待被告對於告訴人突然未依行車管制號誌之指示行駛
        而闖紅燈逕自左轉之行為，事先得以注意並作出適當反
        應或防範、閃避之可能；且告訴人自違反行車管制號誌
        之指示，起駛至其駛入被告車道內之時間僅有短短1秒
        鐘，亦難認被告能有合理時間得以注意到告訴人所騎乘
        之上揭機車闖紅燈並駛入其車道內之行為，並適時採取
        必要之安全措施，自難認被告有何未注意車前狀況，並
        隨時採取必要之安全措施之過失。
六、綜上所述，本件檢察官所提出前揭之證據，在訴訟上之證明
    均尚未達到於通常一般之人均不致有所懷疑為真實之程度，
    自無從使本院對於被告所涉之上開過失傷害得有罪之確信。
    此外，又無其他證據足資證明被告確有檢察官所指前開過失
    傷害之犯行，不能證明被告犯罪，依法應為被告無罪之諭知
    。
七、上訴駁回之理由：　　　
　  原審審理結果，認無積極證據足資證明被告有檢察官所指前
    開過失傷害犯行，而為被告此部分無罪之諭知，尚無不合。
    檢察官上訴意旨略以：㈠交通號誌變換之秒數（例如圓形黃
    燈出現後，經過幾秒始改為圓形紅燈）設計，乃以該路段所
    規定之速限有關，是上開交岔路口之圓形黃燈究竟亮起後幾
    秒後開始亮紅燈，亦經道路及號誌設計者仔細考量後所定，
    斷無使駕駛人在符合速限行駛之情況下，遇圓形綠燈轉為圓
    形黃燈而欲停車時，竟發生號誌瞬間轉為圓形紅燈而無法安
    全停車之情形。換言之，圓形黃燈目的，既用於警告駕駛人
    該路段將轉變圓形紅燈而禁止通行，若駕駛人在符合道路速
    限狀況下，行駛於路口停止線之前，發現前方圓形綠燈已轉
    為圓形黃燈號誌之時，本應減速而為停車之準備，以避免駛
    入路口；㈡本件被告行駛至上開交岔路口停止線前，其前方
    路口號誌已亮起圓形黃燈，斯時被告車輛相距該路口停止線
    前，尚有一定距離可供減速而煞停，然被告仍繼續行駛，行
    經該路口中心處，前方號誌即轉為紅燈，並與告訴人車輛發
    生碰撞等情，此有被告行車紀錄器畫面勘驗筆錄1份在卷可
    稽，顯見被告理應減速煞停於該路口停止線前，始為有效控
    管所有交通參與者風險之避險措施。再者，原審率指被告可
    能受有驟然減速而遭後車追撞之危險，乃未考量被告倘若遵
    守該路段之限速行駛，並因應前方圓形黃燈號誌亮起而減速
    停止於路口停止線前，難認後方車輛有何因前方車輛「驟然
    」煞車而追撞之可能。從而，原審認被告於案發時間、地點
    搶黃燈行駛至上開交岔路口中央處而碰撞至告訴人，並未有
    任何注意義務之違反，顯有認事用法之違誤，請將原判決撤
    銷，更為適當合法之判決云云。惟查，被告行向前方之行車
    管制號誌為「圓形黃燈」而非「閃光黃燈」，已如前述，法
    律並無規定「若駕駛人在符合道路速限狀況下，行駛於路口
    停止線之前，發現前方圓形綠燈已轉為圓形黃燈號誌之時，
    本應減速而為停車之準備，以避免駛入路口」，自難認為被
    告斯時負有檢察官所指「應減速而為停車之準備，以避免駛
    入路口」之注意義務。再者，被告駕駛上開自用小客車進入
    系爭交岔路口時，其路權既然尚未喪失，則被告趁行車管制
    號誌仍為圓形黃燈之際，駕駛上開自用小客車進入系爭交岔
    路口之行為，仍應符合整體交通法規之期待。且衡以每一汽
    車駕駛人前方行車管制號誌自圓形綠燈轉換為圓形黃燈之際
    ，其距離其前方道路之停止線距離並不相同，自應由汽車駕
    駛人依個別交通狀況而自行判斷、裁量其應加速駛入交岔路
    口或煞停，若汽車駕駛人已經接近交岔路口之停止線，仍要
    即刻煞停，該駕駛人之反應時間有限，且在其緊急煞停之同
    時，確實有可能為後方來不及煞停之後車所追撞。查於108
    年12月26日19時42分52秒，被告所駕駛自用小客車前方之行
    車管制號誌雖已轉換為圓形黃燈，然斯時被告所駕駛自用小
    客車已行近新北市三重區重新路與中興北街路口之停止線，
    若被告欲如檢察官所稱「應減速煞停於該路口停止線前」，
    則被告必然要驟然減速方得為之，其確實有可能為後方來不
    及煞停之後車所追撞，故檢察官上訴意旨稱「被告理應減速
    煞停於該路口停止線前，始為有效控管所有交通參與者風險
    之避險措施」云云，不足採信。本院衡酌本件檢察官所舉前
    開證據，尚無法使本院形成被告確有檢察官所指過失傷害犯
    行之有罪心證。原判決對於卷內訴訟資料，均已逐一剖析，
    參互審酌，仍無從獲得有罪之心證，因而為有利被告之認定
    ，於法核無違誤。檢察官上訴指摘原判決無罪諭知為不當，
    僅係就原審依職權為證據取捨及心證形成之事項，重為爭執
    ，難認可採，故其上訴為無理由，應予以駁回。
據上論斷，應依刑事訴訟法第368條，判決如主文。
本案經檢察官吳秉林提起公訴，檢察官邱稚宸提起上訴，檢察官
陳正芬到庭執行職務。
中　　華　　民　　國　　111 　年　　5 　　月　　11　　日
                  刑事第二十三庭審判長法　官  許永煌
                                      法　官  黃美文
                                      法　官  雷淑雯
以上正本證明與原本無異。
不得上訴。
                                      書記官  林立柏
中　　華　　民　　國　　111 　年　　5 　　月　　19　　日